【裁判字號】    97,訴緝,49
【裁判日期】    970327
【裁判案由】    毒品危害防制條例
【裁判全文】
臺灣板橋地方法院刑事判決              97年度訴緝字第49號
公  訴  人  臺灣板橋地方法院檢察署檢察官
被      告  甲○○
上列被告因違反毒品危害防制條例案件，經檢察官提起公訴（96
年度毒偵字第3895號），被告於本院準備程序進行中，就被訴犯
罪事實為有罪之陳述，本院告知簡式審判程序之旨，並聽取其與
公訴人之意見後，經合議庭裁定由受命法官獨任進行簡式審判程
序審理後，判決如下：
    主  文
甲○○施用第一級毒品，處有期徒刑柒月，扣案之第一級毒品海
洛因參拾柒小包（驗餘淨重柒點捌捌公克），均沒收銷燬之，扣
案之包裝該海洛因塑膠袋參拾柒只，均沒收；又施用第二級毒品
，處有期徒刑肆月，扣案之第二級毒品甲基安非他命壹小包（驗
餘毛重零點玖陸柒公克），沒收銷燬之，扣案之吸食器壹組，沒
收。應執行有期徒刑拾月，扣案之第一級毒品海洛因參拾柒小包
（驗餘淨重柒點捌捌公克）及第二級毒品甲基安非他命壹小包（
驗餘毛重零點玖陸柒公克），均沒收銷燬之，扣案之包裝該海洛
因塑膠袋參拾柒只及吸食器壹組，均沒收。
    事  實
一、甲○○前於民國93年間因施用毒品案件，經送觀察、勒戒後
    ，認無繼續施用毒品之傾向而於93年6 月4 日執行完畢釋放
    出所，由臺灣板橋地方法院檢察署（下稱板橋地檢署）檢察
    官以93年度毒偵字第908 號為不起訴處分確定；又於94年間
    因施用第一、二級毒品案件，經臺灣苗栗地方法院（下稱苗
    栗地院）以94年度訴字第276 號刑事判決處有期徒刑9 月及
    8 月確定；另因竊盜及轉讓第二級毒品案件，分別經本院以
    94 年 度易字第1292號刑事判決處有期徒刑4 月，並得易科
    罰金確定，及臺灣士林地方法院（下稱士林地院）以94年度
    訴字第56號刑事判決處有期徒刑8 月確定，嗣經本院以95年
    度聲字第1099號刑事裁定上開罪刑定應執行有期徒刑2 年2
    月確定，並於96年1 月29日因縮短刑期假釋出監，假釋期間
    付保護管束，本應於96年9 月27日假釋期滿，卻於96年8 月
    29日經撤銷假釋，且由士林地院於96年10月22日以96年度聲
    字第2935號刑事裁定將上開罪刑減刑，並定減刑後宣告刑應
    執行有期徒刑1 年1 月確定（不構成累犯）。
二、詎其仍不知悔改，竟於前開假釋期間及觀察、勒戒執行完畢
    釋放後5 年內，猶分別基於施用第一級毒品海洛因及施用第
    二級毒品甲基安非他命（起訴書誤載為安非他命，下同）之
    犯意，於96年5 月17日上午8 時許，在桃園縣八德市○○○
    ○道附近，分別以香煙摻加海洛因之方式，施用海洛因1 次
    ，及以玻璃球吸食器燒煙之方式，施用甲基安非他命1 次；
    嗣於同日上午9 時許，在臺北縣三峽鎮○○路○ 段202 號前
    為警查獲，並扣得其所有並供己施用之海洛因37小包（驗餘
    淨重7.88公克）、甲基安非他命1 小包（驗餘毛重0.967 公
    克）及吸食器乙組，且經警採集其尿液送驗結果呈海洛因之
    代謝物嗎啡及安非他命、甲基安非他命之陽性反應，始查悉
    上情。
三、案經臺北縣政府警察局三峽分局報告板橋地檢署檢察官偵查
    起訴。
    理  由
壹、程序方面：本件被告甲○○所犯係死刑、無期徒刑、最輕本
    刑3 年以上有期徒刑以外之罪，其於準備程序就前揭被訴事
    實為有罪之陳述，經法官告知簡式審判程序之旨，並聽取其
    與公訴人之意見後，本院認無不得或不宜改依簡式審判程序
    進行之處，爰依刑事訴訟法第273 條之1 第1 項、第284 條
    之1 之規定，由本院合議庭裁定本件由受命法官獨任進行簡
    式審判程序，合先敘明。
貳、實體方面：
一、上開事實，業據被告迭於警詢、偵訊及本院訊問時自白不諱
    ，且被告於前開時間採集之尿液經送驗，結果呈海洛因代謝
    物之嗎啡及安非他命、甲基安非他命之陽性反應乙節，此有
    台灣檢驗科技股份有限公司出具2007/05/31報告編號CH/200
    7/50718 之濫用藥物尿液檢驗報告及臺北縣政府警察局三峽
    分局查獲毒品危害防制條例案姓名對照各1 份（詳見偵查卷
    第28及48頁）在卷可稽；且扣案之白粉37小包經送鑑驗結果
    認：均含第一級毒品海洛因成分，合計淨重7.88公克（空包
    裝總重8.56公克），純度9.69% ，純質淨重0.76公克；及扣
    案之透明結晶1 小包經送鑑驗結果：毛重0.98公克，因鑑驗
    使用0.013 公克，經以GC/MS 氣相層析/ 質譜儀法檢驗結果
    呈甲基安非他命之陽性反應乙節，此有法務部調查局96年6
    月4 日調科壹字第09623048610 號鑑定書及台灣檢驗科技股
    份有限公司出具2007/06/14報告編號CH/2007/60103 之濫用
    藥物檢驗報告各乙份（詳見偵查卷第49頁及本院96年度訴字
    第2675號卷第21頁）附卷可證，並有扣案之吸食器1 組可證
    。故被告之自白核與事實相符，應堪予採信。是本件事證已
    臻明確，被告犯行洵堪認定，應予依法論科。
二、論罪科刑部分：
(一)、按施用毒品經觀察、勒戒或強制戒治執行完畢釋放後，5 年
    內再施用毒品，應適用毒品危害防制條例第20條第1 、2 項
    之規定，同條例第23條第2 項定有明文。經查，被告於93年
    間因施用毒品案件，經送觀察、勒戒後，認無繼續施用毒品
    之傾向而於93年6 月4 日執行完畢釋放出所，由板橋地檢署
    檢察官以93年度毒偵字第908 號為不起訴處分確定；又於94
    年間因施用第一、二級毒品案件，經苗栗地院以94年度訴字
    第276 號刑事判決處有期徒刑9 月及8 月確定在案，此有臺
    灣高等法院被告前案紀錄表1 份在卷可稽，是被告於觀察、
    勒戒執行完畢釋放後5 年以內再施用毒品，則本件檢察官起
    訴被告施用第一、二級毒品，符合上開規定，合先敘明。
(二)、又按海洛因及甲基安非他命依毒品危害防制條例第2 條第2
    項第1 、2 款之規定，分別係屬第一、二級毒品，故核被告
    所為，係犯毒品危害防制條例第10條第1 項之施用第一級毒
    品罪及同條例第10條第2 項之施用第二級毒品罪。又被告持
    有海洛因、甲基安非他命分別係供己施用，則其持有之低度
    行為，為施用毒品之高度行為所吸收，均不另論罪。復被告
    所犯二罪之間，犯意各別，行為互殊，應予分論併罰。
(三)、爰審酌被告前有2 次施用毒品之犯行，且有前開事實欄一所
    載之前科，此有上開紀錄表可證，是其素行非佳，且仍不知
    悔悟，故態復萌，再次施用毒品，無視於毒品對於自身健康
    之戕害及國家對於杜絕毒品犯罪之禁令，惟審酌被告犯後坦
    承犯行，態度尚佳，及施用毒品者均具有相當程度之生理成
    癮性及心理依賴性，戒除不易，且犯罪心態與一般刑事犯罪
    之本質不同，非難性較低等一切情狀，分別量處如主文所示
    之刑，並定應執行之刑，以資懲儆。
(四)、至扣案之海洛因37小包（驗餘合計淨重7.88公克）及甲基安
    非他命1 小包（驗餘毛重0.967 公克），業經鑑驗屬實，已
    如前述，且該甲基安非他命之包裝袋因毒品量微而難以析離
    ，均屬違禁物，不問是否屬於犯人與否，均應依毒品危害防
    制條例第18條第1 項前段規定，併予宣告沒收銷燬之。另扣
    案之包裝該海洛因塑膠袋37只及吸食器1 組，均係被告所有
    並供其施用毒品之用乙節，業據被告供述明確（詳見本院卷
    第63頁），爰依刑法第38條第1 項第2 款之規定，均併予宣
    告沒收。
三、退併案審理部分：
(一)、板橋地檢署96年度毒偵字第6161號併案意旨略以：被告基於
    施用海洛因之犯意，於96年7 月26日採尿時回溯26小時內某
    時，在不詳地點，以不詳方式施用海洛因，復基於施用安非
    他命之犯意，於同日採尿時回溯96小時內某時，在不詳地點
    ，以不詳方式施用安非他命。嗣因板橋地檢署觀護人對其採
    尿送鑑定，結果呈鴉片類及安非他命類之陽性反應，始悉上
    情。認被告施用第一、二級毒品之犯行與上開起訴部分有集
    合犯之實質上一罪關係，為事實上同一案件而移送併案審理
    云云。
(二)、本院認：
１、按刑法第56條連續犯之規定，業經修正公布刪除，並於95年
    7 月1 日施行，而依新法對於上開反覆實施犯罪模式之對應
    處置，除合於「接續犯」或「包括一罪」之情形外，僅能依
    數罪併罰之規定個別處斷。經查：
(1)、按數行為於同時同地或密切接近之時地實施，侵害同一之法
    益，各行為之獨立性極為薄弱，依一般社會健全觀念，在時
    間差距上，難以強行分開，在刑法評價上，以視為數個舉動
    之接續施行，合為包括之一行為予以評價，較為合理，方屬
    接續犯之範疇，足見「接續犯」之成立，係以時、空密接性
    為前提要件，即透過對於同一法益之同種類侵害行為繼續不
    間斷之實行，業已稀釋個別行為之獨立性，致使刑法評價時
    將之視為單一、整體之犯罪行為，以符合社會一般人對於行
    為概念之認知，並與行為人之犯罪目的相互結合（最高法院
    86年臺上字第3295號判例意旨參照）。而若干犯罪行為態樣
    ，本質上原具有反覆、延續實行之特徵，立法時既予特別歸
    類，定為犯罪構成要件之行為要素，則行為人基於概括之犯
    意，在密切接近之一定時、地持續實行之複次行為，倘依社
    會通念，於客觀上認為符合一個反覆、延續性之行為觀念者
    ，於刑法評價上，即應僅成立一罪。學理上所稱「集合犯」
    之職業性、營業性或收集性等具有重複特質之犯罪均屬之，
    例如經營、從事業務、收集、販賣、製造、散布等行為概念
    者是（最高法院95年度臺上字第4686號判決要旨參照）。惟
    依上開判決意旨例示之具有集合犯特質犯罪之經營、從事業
    務、收集、販賣、製造、散布等行為概念，行為人於犯罪時
    ，主觀上即有反覆、持續實施之犯意；本質上亦有反覆、持
    續之實施性質；客觀上常須經由反覆、持續之實施行為，始
    能達到犯罪目的。而施用毒品之人，基於毒品容易成癮，固
    多有反覆施用之結果，然行為人施用之初，主觀上並非必然
    有反覆施用之犯意，且單純施用一次，亦屬可能，並能達到
    犯罪目的，自不得一概論以集合犯。
(2)、本次刑法修正既依據「刑罰公平原則」考量，刪除有關連續
    犯規定，並將含有連續犯性質之常業犯一併全數刪除（參見
    刑法修正草案總說明），立法理由略為：實務上之見解對於
    「同一罪名」之認定過寬，所謂「概括犯意」經常可連綿數
    年之久，「且在採證上多趨於寬鬆」，每每在起訴之後，最
    後事實審判決之前，對繼續犯同一罪名之罪者，均適用連續
    犯之規定論處，不無鼓勵犯罪之嫌，亦使國家刑罰權之行使
    發生不合理之現象等語。雖立法理由同時稱：對於竊盜、吸
    毒（施用毒品）之習慣犯，恐因數罪併罰而有量刑過重致產
    生不合理之現象一節，在實務運用上應可參考德、日等國之
    經驗，委由學界及實務以補充解釋之方式，發展接續犯之概
    念，對於合乎接續犯或包括的一罪之情形，認為構成單一之
    犯罪，以限縮數罪併罰之範圍，用以解決上述問題。、習
    慣犯與接續犯二者性質有別，且本次修法前「接續犯」與「
    連續犯」概念，均已存在，最高法院判決、判例並已多所闡
    釋二者區別，向來實務上對於施用毒品行為，均以「連續犯
    」論處，不認為是「接續犯」，如何會因修法後刪除連續犯
    規定，即變成屬於「接續犯」。、所謂習慣犯，係指犯罪
    行為人對於犯罪行為具有倚賴性，而會反覆實施同一類犯罪
    之情形。縱認施用毒品者性格上對於吸毒行為具有倚賴性，
    會反覆實施，而認吸毒犯屬於一種習慣犯，且連續犯及常業
    犯刪除後，習慣犯在論罪上應僅能歸屬於集合犯，而屬「集
    合犯」之一種。然習慣犯之用語在犯罪學及刑事矯治上有其
    意義，施用毒品行為就其施用情狀，依社會一般客觀觀察，
    認論以一罪為適當時，固非不可參酌集合犯之法理，只論以
    包括一罪。惟實務運作上，應特加注意者，乃屬「集合犯」
    之犯罪，並非所有反覆實行之行為，皆一律認為包括一罪，
    仍須從行為人之主觀犯意，自始係基於概括性，行為之時、
    空上具有密切關係，「且」依社會通念認屬包括之一罪為合
    理適當者，始足當之，否則仍應依實質競合予以併合處罰。
    是以，施用毒品行為，在時空上既可明顯區隔，並能滿足該
    次之毒癮，應係各自獨立之犯罪行為。、刑法功能之一，
    在對違法犯罪行為，給予相當刑罰制裁，藉由刑罰威嚇力產
    生壓制遏阻犯罪之動能，除期矯治犯罪行為人惡性，使得以
    再社會化，並確保國家社會共同生活體之法律秩序。參酌本
    次刑法修法理由，刑法有關連續犯、常業犯規定刪除後，原
    則上應依一行為一罪一罰併合處罰，且實務上對於接續犯、
    集合犯等實質上一罪關係見解之變更，僅係回歸法律適用原
    貌而已，目前階段不應過度擴張適用。如將時空上明顯足以
    區隔之滿足該次毒癮之各次施用毒品行為，遽以時間長短解
    決訴訟經濟問題，認均在「集合犯」包括一罪範圍之內，應
    屬違反廢除連續犯之立法意旨，蓋如此認定結果，非但不能
    端正立法意旨所稱：「每每在起訴之後，最後事實審判決之
    前，對繼續犯同一罪名之罪者，均適用連續犯之規定論處，
    不無鼓勵犯罪之嫌，亦使國家刑罰權之行使發生不合理之現
    象」等語之情形（反覆施用毒品，多次為警查獲之吸毒者，
    可透過「不曾間斷施用毒品」之空言自白，獲得僅成立一個
    施用毒品罪之判決），並因連續犯加重其刑之規定業已刪除
    ，致使反覆施用毒品之行為人形式上甚或實質上可獲得較未
    廢除連續犯規定前為輕之刑度之判決。如此，豈不反而加劇
    「鼓勵犯罪之嫌」，使國家刑罰權之行使發生「更不合理」
    之現象。
２、此次立法理由針對吸毒犯行固有提到：「恐因數罪併罰而有
    量刑過重致產生不合理之現象一節，在實務運用上，應可參
    考德、日等國之經驗，委由學界及實務以補充解釋之方式，
    發展接續犯之概念，對於合乎「接續犯」或「包括的一罪」
    之情形，認為構成單一之犯罪，以限縮數罪併罰之範圍，『
    用以解決』上述問題」等語。惟上揭論述，顯然並未認以往
    實務對於施用毒品行為採連續犯而未採接續犯甚或集合犯之
    見解，有何不當，考其上揭用語之目的，應僅係提出一種解
    決「『恐』產生量刑過重現象」之想法供實務、學界參考。
    本次刑法修正既廢除連續犯及常業犯之規定，為達罰當其罪
    ，符合罪刑相當原則目的，自不宜以原有連續犯或常業犯量
    刑標準之舊思維，為數罪併罰定執行刑之依據，業如前述。
    且修法前實務上因被告較後或較前之施用毒品行為未及為法
    院審酌，復因二者具有連續犯關係而為前案既判力所及，致
    無法對被告該次施用毒品行為予以論罪處罰之不合理現象所
    在多有，此次修法刪除連續犯規定而論以數罪併罰結果，一
    方面可避免上述不合理現象之發生，另方面透過法院於定其
    應執行之刑時，得以綜合審酌裁量出一適當之應執行刑，應
    更能切合此次修法用意，並解決修法理由所謂恐因數罪併罰
    而有量刑過重致產生不合理現象之問題。則立法理由提及之
    恐因數罪併罰而有量刑過重致產生不合理之現象，依本院見
    解，應由法院於定其應執行之刑時，基於罪刑相當原則，綜
    合判斷裁量出一適當之應執行之刑，以資調節，而非遽予改
    變以往實務見解，改論「集合犯」，否則難以符合此次修法
    刪除連續犯規定之目的。
３、綜上所述，立法理由言及恐因數罪併罰而有量刑過重致產生
    不合理現象，本可透過法院適當之裁量，定出罪刑相當之刑
    期以避免、解決。且如將吸毒者在時空上明顯足以區隔之主
    觀上滿足各該次毒癮之施用毒品行為，予以評價為屬「集合
    犯」，認僅成立一個施用毒品罪，明顯違反本次修正刪除連
    續犯規定之立法本旨。
４、查被告於96年7 月26日採尿前1 、2 天，在其位於臺北縣三
    峽鎮○○街111 號住處，以香煙摻入海洛因之方式，施用海
    洛因1 次，及以玻璃球吸食器燒煙之方式，施用甲基安非他
    命1 次之事實，業據被告於本院訊問時坦承不諱，並有台灣
    檢驗科技股份有限公司出具2007/08/01報告編號CH/2007/71
    638 之濫用藥物尿液檢驗報告及板橋地檢署受保護管束人（
    被告）尿液檢體監管紀錄表各1 份（詳見96年度毒偵字第61
    61號偵查卷第4 及5 頁）在卷可稽，是被告前開自白核與事
    實相符，堪以採信。則上開事實足堪認定。惟被告前於96年
    5 月17日施用海洛因及甲基安非他命之犯行，固經本院前揭
    論罪科刑無訛，而被告於96年7 月26日採尿前1 、2 天另犯
    施用海洛因及甲基安非他命之犯行，距前揭本院論罪科刑部
    分之時間已逾2 月之久，且施用海洛因及安非他命之地點並
    不相同，是被告前後2 次施用毒品行為，在時空上已可明顯
    區隔，自能各自滿足該次毒癮，應屬獨立之施用毒品行為，
    況被告於本院訊問時自承：伊於5 、7 月份施用均是因為朋
    友找，但96年5 月份至7 月間沒有想要施用毒品等語（詳見
    本院卷第64頁）甚明，可知其該2 次施用毒品之犯行，顯非
    基於概括犯意，在密切接近之一定時、地持續實行之複次行
    為，是併案部分已與本院前揭論罪科刑無包括一罪之集合犯
    關係。
(三)、揆諸前揭說明，就前開移送併案審理部分，本院自無從併予
    審究，應退回檢察官另行偵處，附此敘明。
據上論斷，應依刑事訴訟法第273 條之1 第1 項、第299 條第1
項前段，毒品危害防制條例第10條第1 項、第2 項、第18條第1
項前段，刑法第11條前段、第51條第5 款、第38條第1 項第2 款
，判決如主文。
本案經檢察官彭聖斐到庭執行職務。
中    華    民    國    97    年    3    月    27    日
                  刑事第六庭法  官  饒金鳳
以上正本證明與原本無異。
如不服本判決，應於判決送達後10日內，向本院提出上訴書狀，
且上訴書狀應敘述具體理由，而上訴書狀未敘述上訴理由者，應
於上訴期間（即自收受判決書之翌日起算10日）屆滿後20日內補
提理由書。
                            書記官  王春森
中    華    民    國    97    年    3     月    27    日
附錄本案論罪科刑之法律條文：
毒品危害防制條例第10條：
施用第一級毒品者，處6 月以上5 年以下有期徒刑。
施用第二級毒品者，處3 年以下有期徒刑。


司法院資訊處製作；財團法人民間司法改革基金會備份。
